【裁判字號】    91,易,2735
【裁判日期】    920509
【裁判案由】    違反商標法
【裁判全文】
臺灣高雄地方法院刑事判決                        九十一年度易字第二七三五號
    公  訴  人  臺灣高雄地方法院檢察署檢察官
    被      告  乙○○
    選任辯護人  謝仲瑜律師
                王進佳律師
右列被告因違反商標法案件，經檢察官提起公訴（九十一年度偵字第一三五九八號）
，本院判決如左：
    主  文
乙○○無罪。
    理  由
一、公訴意旨略以：被告乙○○係設於高雄市○鎮區○○路第六一一號及隔壁即同路
    第六一三號之「寶眼眼鏡行」商號（下稱「寶眼眼鏡行」）和「寶眼鐘錶行」商
    號（下稱「寶眼鐘錶行」）之負責人，其明知告訴人丁○○○股份有限公司（下
    稱丁○○○公司）業已向經濟部中央標準局申請註冊，取得如附表所示「寶島Ｆ
    ＯＲＭＯＳＡ及圖」之服務標章專用權在案，專用期間為民國八十八年七月一日
    至九十八年六月三十日止，指定使用於各種鐘錶及其組件之零售，被告竟未經丁○○○公司之許可，意圖欺騙他人，自九十年十二月間起，在「寶眼眼鏡行」和
    「寶眼鐘錶行」店外面對瑞隆路之鐵捲門上使用相同於「寶島ＦＯＲＭＯＳＡ及
    圖」之服務標章，並在該店外垂直於牆面之日光燈招牌上，使用「原丁○○○」
    字樣（該招牌在夜間燈光閃亮時，僅有「丁○○○」字樣明亮，「原」字並不亮
    ），足使一般消費者於購買鐘錶、眼鏡時，容易誤以為係丁○○○公司所經營之
    分店，被告有意圖欺騙他人，於有關同一商品之廣告附加相同於他人註冊服務標
    章而陳列之行為，涉犯商標法第六十二條第二款之罪等語。
二、公訴意旨無非以告訴人之代理人丙○○之指訴、證人甲○○於偵訊中之證述、告
    訴人取得如附表所示「寶島ＦＯＲＭＯＳＡ及圖」服務標章專用權之中華民國0
    0000000號服務標章註冊證一份、證人甲○○之名片一紙、在高雄市○鎮
    區○○路第六一一號及同路六一三號房屋面向瑞隆路之鐵捲門上漆有使用相同於
    如附表所示「寶島ＦＯＲＭＯＳＡ及圖」中之「寶島及圖」之圖樣，以及在店外
    垂直於牆面之日光燈招牌上使用「原丁○○○」字樣之相片四幀等情，為論罪依
    據。訊之被告對於告訴人取得如附表所示「寶島ＦＯＲＭＯＳＡ及圖」服務標章
    專用權、上開高雄市○鎮區○○路六一一號、同路六一三號二間房屋開設有「寶
    眼眼鏡行」和「寶眼鐘錶行」，且該二間房屋面向瑞隆路之鐵捲門上漆有使用相
    同於如附表所示「寶島ＦＯＲＭＯＳＡ及圖」中之「寶島及圖」之圖樣，以及在
    店外垂直於牆面之日光燈招牌上使用「原丁○○○」字樣等情，固為坦承，然堅
    詞否認有何觸犯商標法第六十二條第二款之犯行，並辯稱：伊係應甲○○之請求
    ，而登記為設在高雄市○鎮區○○路第六０九號之「寶馬鐘錶行」之負責人，惟
    伊僅係名義上登記為「寶馬鐘錶行」之負責人，實際上「寶馬鐘錶行」及毗鄰之
    「寶眼眼鏡行」和「寶眼鐘錶行」均係甲○○在經營，真正之負責人為甲○○，
    伊從不參與經營管理，「寶眼眼鏡行」和「寶眼鐘錶行」店外鐵捲門上及招牌上
    使用相同於如附表所示服務標章之字樣一事，均非伊指示使用等語。
三、按犯罪事實應依證據認定之，無證據不得推定其犯罪事實，刑事訴訟法第一百五
    十四條定有明文；又認定不利於被告之事實，須依積極證據，苟積極證據不足為
    不利於被告事實之認定時，即應為有利於被告之認定，更不必有何有利之證據，
    最高法院三十年上字第八一六號著有判例可資參照。經查：
    (1)設於高雄市○鎮區○○路第六０九號地址上之行號，計有秀予服飾（於八十八
      年十二月二十九日歇業）、上緯電器行（九十一年二月一日起停業）、禾聖通
      信行、上俗量販店（於八十九年一月十四日歇業）及寶馬鐘錶行，而設於高雄
      市○鎮區○○路第六一一號地址上之公司行號，計有前鎮鐘錶有限公司、丁○○○行（負責人為甲○○，已於七十八年五月六日歇業）、天雄企業行及順發
      機車行，而設於高雄市○鎮區○○路第六一三號地址上者則為「寶眼眼鏡行」
      ，且前開寶馬鐘錶行登記之負責人為被告，「寶眼眼鏡行」登記之負責人為許
      勝當之情，有高雄市政府建設局九十一年十二月三十一日高市建設二字第０九
      一００三二六二０號函及九十二年一月十四日高市建設二字第０九二００００
      六四七號函附之前鎮鐘錶有限公司變更登記表一份和高雄市政府建設局工商登
      記系統營利事業登記資料九份可稽（見審理卷第九十二頁至第九十九頁、第一
      ０七頁至一一二頁），再者於九十年十月十二日之當時，高雄市○鎮區○○路
      第六一一號及同路六一三號面向瑞隆路之牆面上，置有橫跨該二間房屋之「寶
      眼鐘錶公司」之霓紅燈招牌，且於該二間房屋之鐵捲門上漆有相同於如附表所
      示之「寶島ＦＯＲＭＯＳＡ及圖」中之「寶島及圖」圖樣，且於同路六一三號
      房屋垂直於牆面所設置之日光燈招牌上，除使用「原丁○○○」之字樣外，其
      下並設有「寶眼眼鏡」之日光燈招牌，然設於毗鄰即同路六０九號房屋之「寶
      馬鐘錶行」之鐵捲門及店外招牌上，並未見使用相同於如附表所示「寶島ＦＯ
      ＲＭＯＳＡ及圖」之圖樣等情，有告訴人提出之相片四幀可憑【見臺灣高雄地
      方法院檢察署九十一年度發查字第二二八二號偵查卷（下稱九十一年度發查字
      第二二八二號偵查卷，嗣改分為同署九十一年度偵字第一三五九八號偵查案）
      第十二頁、十三頁】，足見被告係上開「寶馬鐘錶行」之登記負責人，而非前
      揭「寶眼眼鏡行」登記之負責人，且在位於高雄市○鎮區○○路第六一一號及
      同路六一三號二間房屋之「寶眼眼鏡行」和「寶眼鐘錶行」店外面對瑞隆路之
      鐵捲門及招牌上始見有使用相同於如附表所示「寶島ＦＯＲＭＯＳＡ及圖」中
      之「寶島及圖」圖樣之情形，然「寶馬鐘錶行」之鐵捲門及店外招牌並未見有
      何使用相同於如附表所示服務標章圖樣之狀況。
    (2)證人甲○○於偵訊中固陳稱：伊受雇於被告擔任業務代表，伊至寶馬公司（應
      係寶馬鐘錶行）所設之專櫃處上班，當初高雄市○○路六０九號至六一三號三
      家店面連在一起，寶馬係被告負責，我不知寶眼（眼鏡行、鐘錶行）係誰負責
      ，我在寶馬上班，但有些業務及產品放在寶眼等語（見九十一年度發查字第二
      二八二號偵查卷十九頁、第二十頁），惟嗣於本院審理時除改稱：被告與位於
      高雄市○鎮區○○路六一一號、六一三號之「寶眼眼鏡行」和「寶眼鐘錶行」
      無關，且「寶馬鐘錶行」係我借用被告名義掛名為負責人而已，我從七十五年
      間即在高雄市○鎮區○○路六一一號、六一三號開設「前鎮鐘錶行」，當時係
      加盟告訴人，故店外之招牌廣告係「丁○○○」，我和丁○○○原本所簽之加
      盟約係至九十五年，在九十年間我想要退出加盟，而於同年二月間與告訴人之
      人員協商退出事宜，原本協議將上開「前鎮鐘錶行」讓渡予告訴人自己經營，
      我另外在高雄市○○路六０九號開鐘錶行，但因與告訴人之人員間有資產糾紛
      而協商破裂，我原本要登記自己為高雄市○○路六０九號「寶馬鐘錶行」之負
      責人，但因懼用自己名字登記為「寶馬鐘錶行」之負責人，會與「前鎮鐘錶行
      」產生產權上之問題，我才請被告來擔任「寶馬鐘錶行」的負責人，實際上被
      告只是掛名的負責人，他根本就沒有經營「寶馬鐘錶行」，他也對鐘錶一點都
      不熟，寶馬鐘錶行實際上是我在經營．．【問：（提示九十一年發查字第二二
      八二號卷九十一年五月十三日偵訊筆錄）你為何在偵訊中證稱被告係「寶馬鐘
      錶行」老闆，且你還受僱於被告？】我因不懂法律，向鄰居詢問，鄰居表示被
      告係「寶馬鐘錶行」登記之負責人，被告就是老闆，我就是受僱者，所以我才
      這樣陳述，該陳述係不實在等語外，並證稱：九十年二月份我與告訴人協商讓
      渡事宜破裂，告訴人派駐之人員將店內東西搬走，並且將大門深鎖，我一直請
      他們出來協商，但都置之不理，在九十年四月發律師函予告訴人亦無回應，我
      想房屋（指高雄市○鎮區○○路六一一號、六一三號）是我租的，想把裡面東
      西整理，就在九十年六月份進入房屋重新裝修，原本招牌是「丁○○○公司」
      ，霓虹燈招牌也是「丁○○○公司」，大門鐵門上所漆的也是「丁○○○公司
      」，我用油漆把大門鐵門上漆的「島」字改為「馬」，六一一號鐵捲門上告訴
      人之臺灣島圖樣塗掉，只剩下中間的鐘錶圖樣，重新裝修完畢並將招牌改完後
      於九十年七月份開始營業，原先在六一一號、六一三號是賣眼鏡，在九十一年
      初將六○九號「寶馬鐘錶行」業務結束，全部移到六一一號、六一三號這邊來
      ，故六一一號、六一三號這邊才開始兼賣鐘錶及眼鏡，設於六一三號之「寶眼
      眼鏡行」登記之負責人許勝當，亦係我找來登記之人頭，實際上是我在經營，
      也怕與告訴人產生產權糾紛才這樣做，上開位於六０九號、六一一號、六一三
      號之「寶馬鐘錶行」、「寶眼眼鏡行」和「寶眼鐘錶行」之業務和招牌均係我
      在處理，被告均未參與，我也從未向被告說過要更改招牌之事，且被告只是一
      個人頭，不需要向他講這些事等語至明（見審理卷第一三三頁至第一三六頁）
      。再者告訴人委託之人員自高雄市○○路六一三號進入購買鐘錶時所取得之名
      片，其上署名為甲○○，並登載「寶馬鐘錶」、「寶眼眼鏡」及「高雄市○鎮
      區○○路６０９～６１３號」，有告訴人提出之名片一紙可稽（見九十一年發
      查字第二二八二號查卷第二十一頁），而該名片亦經證人甲○○確認係其本身
      印製使用之名片無誤（見九十一年發查字第二二八二號查卷第十九頁背面及審
      理卷第一三七頁），且該名片上所載０七─0000000號、000000
      0號電話，經查自九十年十月間起至函覆之九十一年十二月三十日止，其用戶
      名稱均為上開證人甲○○，有中華電信股份有限公司台灣南區電信分公司九十
      一年十二月三十日南行一字第９１Ｃ八二０一００三號函可參（見審理卷第九
      十一頁），此外經警員至上開高雄市○鎮區○○路六０九號至六一三號地址查
      看，發現高雄市○鎮區○○路六０九號上開設「和信電訊」，現在之使用人為
      潘再壽，而同路六一一號至六一三號則二間房屋相通開設寶馬鐘錶，使用人為
      甲○○，有高雄市政府警察局前鎮分局九十二年三月三日高市警前分三字第０
      九二００二一九八號函及相片二幀可按（見審理卷第一二七頁、一二八頁）。
    (3)由前所述，被告本係登記為設於高雄市○鎮區○○路六０九號且其外並未見有
      何使用相同於如附表所示服務標章圖樣情形之「寶馬鐘錶行」之負責人，而非
      登記為位於同路六一一號、六一三號且在鐵捲門及招牌上見有使用相同於如附
      表所示「寶島ＦＯＲＭＯＳＡ及圖」圖樣情形之「寶眼鐘錶行」和「寶眼眼鏡
      行」之負責人，且證人甲○○嗣於審理中亦改稱被告僅係登記名義人，上開「
      寶馬鐘錶行」、「寶眼眼鏡行」及「寶眼鐘錶行」實際上均由甲○○在經營，
      被告因根本不負責管理業務而無須參與或指示店外招牌廣告之事宜等語，並再
      參以告訴人委託之人員自高雄市○鎮區○○路六一三號進入購買鐘錶時所取得
      之名片，係為甲○○所使用之名片，上載電話之用戶亦均為甲○○，且經至現
      場查看，亦見高雄市前鎮區六一一號、六一三號，係由甲○○在使用，則依電
      話及房屋使用人此等房屋使用狀況之情況，均未見與被告有何關連，反而與甲○○有相當之關連性存在，更可佐見甲○○於本院陳稱其為實際經營「寶馬眼
      鏡行」及「寶眼鐘錶行」負責人之陳述為真等情綜合觀察，被告辯稱其僅係名
      義上登記為「寶馬鐘錶行」之負責人，實際上「寶馬鐘錶行」、「寶眼眼鏡行
      」和「寶眼鐘錶行」均係甲○○在經營，真正之負責人為甲○○，其從不參與
      經營管理等語，應屬可信，被告既不參與經營管理「寶眼眼鏡行」和「寶眼鐘
      錶行」，則在「寶眼眼鏡行」和「寶眼鐘錶行」店外鐵捲門上及招牌上見有使
      用相同於如附表所示服務標章之字樣一事，自無從歸罪於被告，尚不能僅憑甲○○先前業遭翻異之偵訊中之陳述，以及在「寶眼眼鏡行」和「寶眼鐘錶行」
      店外鐵捲門上及招牌上確實見有使用相同於如附表所示服務標章之字樣之情形
      ，即遽為推認必係被告指示所為，而以商標法第六十二條第二款規定之犯罪相
      繩。此外復查無其他積極證據足認被告有何公訴意旨所指之觸犯商標法第六十
      二條第二款之犯行，既不能證明被告犯罪，爰應為無罪之諭知。
據上論斷，應依刑事訴訟法第三百零一條第一項，判決如主文。
中      華      民      國    九十二    年      五      月      九      日
                                  臺灣高雄地方法院刑事第三庭
                                      法  官    陳威龍
右正本證明與原本無異。
如不服本判決，應於判決送達後十日內，向本院提出上訴狀。
                                      書記官    張家瑜
中      華      民      國    九十二    年      五      月     十二     日


司法院資訊處製作；財團法人民間司法改革基金會備份。
